臺灣高等法院民事判決　　　　　　　　99年度上更(一)字第59號
上　訴　人　克緹國際貿易股份有限公司
法定代理人　陳武剛
訴訟代理人　林天財律師
　　　　　　蕭弘毅律師
被上訴人　　林婕穎
訴訟代理人　王俊翔律師
　　　　　　廖世昌律師
　　　　　　白佩鈺律師
上列當事人間請求損害賠償事件，上訴人對於中華民國98年6月
17日臺灣臺北地方法院97年度訴字第2869號第一審判決提起上訴
，經最高法院第一次發回更審，本院於100年1月4日言詞辯論終
結，判決如下：
    主      文
原判決廢棄。
被上訴人在第一審之訴及其假執行之聲請均駁回。
第一、二審及發回前第三審訴訟費用，由被上訴人負擔。
    事實及理由
一、被上訴人主張：被上訴人（原名林淑雯）於民國91年9月27
    日與上訴人簽訂「克緹產品經銷商參加契約」，成為上訴人
    之經銷商。被上訴人並於93年間陸續向訴外人珮琳有限公司
    （下稱珮琳公司）即上訴人之竹南發貨中心訂購貨品（下稱
    系爭買賣契約），價金合計新台幣（下同）461萬542元。但
    被上訴人欲向竹南發貨中心提取所訂購貨品時，該中心每以
    缺貨為由拒不交貨，被上訴人乃於95年1月20日發函予上訴
    人表示終止經銷商參加契約。則上訴人就被上訴人所訂購貨
    品，自應負給付遲延責任。而被上訴人已非上訴人之經銷商
    ，上開貨品對被上訴人而言即無任何利益，爰依民法第232
    條規定提起先位之訴，請求上訴人賠償因不履行而生之損害
    即相當於被上訴人已繳價金461萬542元本息。如認被上訴人
    終止系爭契約為不合法，則依買賣之法律關係，提起備位之
    訴，請求上訴人交付如附表所示之貨品等語（原審就先位之
    訴為被上訴人勝訴之判決，判命上訴人應給付被上訴人461
    萬542元，及自97年1月17日起至清償日止，按年息5%計算之
    利息。上訴人聲明不服，經本院前審廢棄原判決而駁回被上
    訴人先備位之訴。被上訴人提起上訴，經最高法院第一次發
    回更審）。並答辯聲明：上訴駁回。
二、上訴人則以：依被上訴人與訴外人彭啟洋（原名彭晉豪）、
    黃怡芳所簽訂之協議書（下稱系爭協議書）所示，上訴人並
    未於93年間陸續訂貨461萬542元。又彭啟洋收受上訴人所交
    付之款項，實係代上訴人操作、安排晉升為上訴人公司之協
    理位階，而非代理上訴人接受上訴人訂貨，故兩造間就此部
    分並未成立買賣關係，上訴人自無給付遲延之情事。縱認上
    訴人有給付遲延，但被上訴人並未舉證證明因遲延而受有損
    害，自不得主張終止系爭契約並請求上訴人返還價金。又被
    上訴人既未向上訴人訂貨，則其備位聲明請求交付如附表所
    示貨品，亦屬無據等語，資為抗辯。並上訴聲明：(一)原判決
    廢棄。(二)被上訴人在第一審之訴及假執行之聲請均駁回。
三、兩造不爭執之事實：
  (一)被上訴人原名林淑雯，於91年9月27日與上訴人簽訂系爭契
    約，成為上訴人之經銷商，有參加契約影本在卷可稽（見原
    審卷一第67至71頁）。
  (二)被上訴人於95年1月20日通知上訴人終止經銷商參加契約並
    辦理退貨，有函文影本可稽（見原審卷一第22至27頁）。
  (三)訴外人珮琳公司於91年3月7日經核准設立，其負責人為訴外
    人林貴蓮，嗣於95年7月28日經核准解散登記。又珮琳公司
    於93年3月25日與上訴人簽訂「克緹產品發貨中心委託經營
    契約」，有珮琳公司登記資料、經營契約影本可證（見原審
    卷一第157至163、205至208頁）。
  (四)訴外人彭啟洋（原名彭晉豪）為訴外人珮琳公司負責人林貴
    蓮之子，彭啟洋於91年4月3日與上訴人訂立「克緹產品經銷
    商參加契約」契約，亦成為上訴人之經銷商。訴外人黃怡芳
    於89年9月25日亦與上訴人訂立「克緹產品經銷商參加契約
    」，同為上訴人之經銷商，有該等契約影本可稽（見原審卷
    一第107至116頁）。
  (五)93年6月至12月間被上訴人曾向上訴人訂購貨物，系爭協議
    書係於94年4月21日由彭啟洋、黃怡芳（即甲方）與被上訴
    人（即乙方）所簽訂，有系爭協議書影本可稽（見原審卷一
    第21頁）。
  (六)彭啟洋有權代表竹南發貨中心即珮琳公司，經銷上訴人貨品
    。
四、茲就兩造爭點及本院得心證理由分述如下：
  (一)被上訴人於93年6月至12月間，是否曾向上訴人購買如附表
    所示貨品，總值461萬542元？
    1.按被上訴人主張兩造間曾就附表所示貨品締結系爭買賣契
      約，被上訴人並已給付總價金461萬542元云云。惟上訴人
      則否認之，辯稱並未接獲被上訴人名義之訂貨紀錄，亦未
      開立以被上訴人為買受人名義之統一發票等語，從而被上
      訴人就此自應舉證以實其說。
    2.經查訴外人珮琳公司受上訴人委任而經營發貨中心，彭啟
      洋則為珮琳公司負責人之子，同時為上訴人之經銷商，均
      為兩造所不爭執。又被上訴人固曾先後於93年6月18日、
      93年6月21日，分別匯款150萬元、40萬元予訴外人珮琳公
      司，有苗栗縣造橋鄉農會匯款委託書、第一商業銀行匯款
      通知單影本為證（見原審卷二第21頁）。而被上訴人與彭
      啟洋嗣因就上開貨品買賣發生糾紛，而於94年4月21日簽
      立系爭協議書約定：「協議書人彭晉豪、黃怡芳（以下簡
      稱甲方）林婕穎（簡稱乙方）茲因乙方繳交國際克緹貨款
      新台幣461萬542元，甲乙雙方同意以後列方式提貨，條件
      如左：(1)提貨期限：自94年5月1日起至95年11月30日止計
      1年7個月，依每筆訂貨繳交26%定金、74%補前項已繳貨款
      ，分期分批訂出貨，至全數補足已繳貨款止。(2)若於95年
      12月1日起仍未全數訂貨，乙方仍得繼續向甲方訂貨，但
      乙方繳交甲方之定金比例，應依屆時之行情調整之……」
      亦有協議書影本可按（見原審卷一第21頁）。
    3.惟按我國民法上之代理，係採顯名主義，代理人於代理權
      限內，必須以本人名義所為之意思表示，始能直接對本人
      發生效力（民法第103條第1項規定參照）。故代理人之行
      為如未以本人名義為之者，其效力自不及於本人。至於隱
      名代理者，必須有其他情形足以推知有此意思，而為相對
      人所明知或可得而知者，始能成立。經查：
      (1)訴外人彭啟洋與被上訴人均為上訴人之經銷商，而經銷
        商應持VIP卡並依價格表所列之產品種類與價格，向上
        訴人訂購所需種類之產品，並應以現金或即期票據支付
        貨款；經銷商訂貨時可指定於上訴人所設之任一發貨中
        心提貨，經銷商亦可向各地之發貨中心訂貨並於該中心
        提貨，有參加契約影本可按（見原審卷一第107頁）。
        又依上訴人所制定93年版「成功手冊」規定，經銷商訂
        貨方式分為二種，一為劃撥訂貨，一為現金與信用卡現
        場訂貨；且劃撥訂貨必須用「克緹專用劃撥單」，或雖
        用一般郵局劃撥單，但必須註明收款人為上訴人，有該
        手冊節本影本可稽（見本院前審卷第41、42頁）。且被
        上訴人業於93年6月間晉升為協理，均為兩造所不爭執
        。從而彭啟洋如代理上訴人出賣貨品予被上訴人，必須
        以上訴人名義為之，並依照上開成功手冊規定訂貨與付
        款，其效力始及於上訴人。
      (2)而訴外人彭啟洋固為上訴人之經銷商，為上訴人所不爭
        執。又被上訴人於91年間加入成為上訴人之經銷商起至
        93年6月間止，歷時約二年，衡情應知悉必須依照上開
        訂貨付款方式與上訴人進行交易行為。惟被上訴人於93
        年6月間，向彭啟洋為系爭買賣之要約後，彭啟洋並非
        以上訴人代理人之名義代為承諾之意思表示，且被上訴
        人係匯款予上訴人委任經營發貨中心之訴外人珮琳公司
        ，而非匯款予上訴人收受；況彭啟洋係於94年4月21日
        以自己之名義與被上訴人簽立系爭協議書，以確認訂貨
        金額與提貨期限等情，而非與上訴人簽立系爭協議書，
        均為兩造所不爭執。則被上訴人與彭啟洋間就系爭買賣
        契約之意思表示雖為合致，但因彭啟洋並非以上訴人之
        名義為之，自不發生代理效力，兩造之間即無契約成立
        可言，故被上訴人自不得向上訴人主張契約上之權利。
        又被上訴人既明知上開交易進行模式，必須以上訴人為
        價金受款人，則被上訴人即無明知或可得而知彭啟洋有
        代理上訴人為系爭買賣之意思，自亦無從成立隱名代理
        。是被上訴人主張兩造間有買賣關係，約定價金461萬
        542元，上訴人並未給付貨品等情，即屬無據。
    4.又按由自己之行為表示以代理權授與他人，或知他人表示
      為其代理人而不為反對之表示者，對於第三人應負授權人
      之責任；但第三人明知其無代理權或可得而知者，不在此
      限，民法第169條定有明文。經查被上訴人雖主張：上訴
      人有授權彭啟洋與被上訴人簽立系爭協議書，否則彭啟洋
      不會收受匯款，故該協議書效力應及於上訴人，兩造間確
      有買賣關係云云。惟上訴人否認有何授權情事，且縱使因
      彭啟洋為上訴人之經銷商，使被上訴人誤信上訴人授與彭
      啟洋以代理權，而簽立系爭協議書；但被上訴人亦為上訴
      人之經銷商，已晉升至協理位階，熟悉上訴人所經營之多
      層次傳銷制度運作模式，應按上述「成功手冊」之規定，
      以上訴人為交易對象兼受款人。然系爭買賣契約係以彭啟
      洋為對象，被上訴人並匯款予訴外人珮琳公司，則被上訴
      人衡情應可得知彭啟洋非以代理人身分為系爭買賣行為，
      顯未獲授權以簽署系爭協議書，則依民法第169條但書規
      定，自無從命上訴人負與授權人同一之責任。是被上訴人
      此部分主張，亦不可採。
    5.另彭啟洋雖於96年1月26日於行政院公平交易委員會（下
      稱公平會）陳稱：被上訴人為求晉升有向伊訂貨，但被上
      訴人僅給付74％款項即341萬1,801元，其餘119萬8,741元
      則由伊代墊，因此伊代替被上訴人取貨，並把被上訴人的
      貨品全部押在伊個人處，希望被上訴人返還代墊款，所有
      組織及積分均由彭啟洋操作等語，固有筆錄影本可稽（見
      原審卷一第138、139頁）。且彭啟洋因被訴侵占案，業於
      98年11月23日、99年2月25日在台灣苗栗地方法院檢察署
      （下稱苗栗地檢署）偵查中為相同陳述，亦有98年度他字
      第929號、99年度偵字第726號訊問筆錄影本可按（見本院
      卷第106至110頁）。惟彭啟洋既非以上訴人之代理人名義
      代為承諾本件出賣之意思表示，亦無表見代理之情事，則
      被上訴人與彭啟洋間就系爭買賣契約之意思表示雖為合致
      ，但契約效力並不及於上訴人，已如前述。從彭啟洋之上
      開陳述，即不足以證明兩造之間成立系爭買賣契約。是被
      上訴人之主張，即屬無據。
  (二)從而被上訴人雖以自己之名義，向訴外人彭啟洋為購買附表
    所示貨品之要約意思表示，但彭啟洋並未以上訴人之代理人
    名義與被上訴人為出賣之承諾意思表示，故上訴人並非該契
    約之當事人。因此被上訴人先位聲明依民法第232條規定請
    求上訴人給付461萬542元本息，備位聲明依系爭買賣契約之
    法律關係請求上訴人給付附表所示貨品，均屬無據。
五、綜上所述，被上訴人先位之訴及備位之訴，均非正當，不應
    准許。原審失察，遽為判決被上訴人勝訴，尚有違誤。上訴
    人上訴為有理由，應由本院予以廢棄改判如主文第二項所示
    。
六、因本件事證已臻明確，兩造其餘主張、陳述及所提之證據，
    經本院審酌後認與判決結果不生影響，爰不逐一論列，附此
    敘明。
七、據上論結，本件上訴為有理由。依民事訴訟法第450條、第
    78條，判決如主文。
中    華    民    國   100    年    1     月    18    日
                    民事第七庭
                        審判長法  官  鄭三源
                              法  官  林玉珮
                              法  官  邱  琦
正本係照原本作成。
如不服本判決，應於收受送達後20日內向本院提出上訴書狀，其
未表明上訴理由者，應於提出上訴後20日內向本院補提理由書狀
（均須按他造當事人之人數附繕本）上訴時應提出委任律師或具
有律師資格之人之委任狀；委任有律師資格者，另應附具律師資
格證書及釋明委任人與受任人有民事訴訟法第466條之1第1項但
書或第2項（詳附註）所定關係之釋明文書影本。
中    華    民    國   100    年    1     月    18    日
                              書記官  廖艷莉
附註：
民事訴訟法第466條之1（第1項、第2項）：
對於第二審判決上訴，上訴人應委任律師為訴訟代理人。但上訴
人或其他法定代理人具有律師資格者，不在此限。
上訴人之配偶、三親等內之血親、二親等內之姻親，或上訴人為
法人、中央或地方機關時，其所屬專任人員具有律師資格並經法
院認為適當者，亦得為第三審訴訟代理人。
附表：
┌───┬─────────┬───┬───┬───────┐
│ 編號 │      品名        │會員價│ 數量 │ 金額 (新台幣)│
├───┼─────────┼───┼───┼───────┤
│ DA-11│萃麗化妝水234     │1,250 │ 240  │    30萬元    │
├───┼─────────┼───┼───┼───────┤
│ DA-12│萃麗化妝水222     │1,250 │ 240  │    30萬元    │
├───┼─────────┼───┼───┼───────┤
│ DA-13│萃麗化妝水333     │1,250 │ 240  │    30萬元    │
├───┼─────────┼───┼───┼───────┤
│ DA-14│萃麗化妝水444     │1,250 │ 240  │    30萬元    │
├───┼─────────┼───┼───┼───────┤
│ DA-15│萃麗化妝水555     │1,250 │ 240  │    30萬元    │
├───┼─────────┼───┼───┼───────┤
│ DA-16│萃麗化妝水666     │1,250 │ 240  │    30萬元    │
├───┼─────────┼───┼───┼───────┤
│ DA-17│萃麗化妝水777     │1,250 │ 240  │    30萬元    │
├───┼─────────┼───┼───┼───────┤
│ CE-08│經典離子面膜      │3,000 │ 240  │    72萬元    │
├───┼─────────┼───┼───┼───────┤
│ EP-01│活力潔膚霜        │1,500 │ 240  │    36萬元    │
├───┼─────────┼───┼───┼───────┤
│ EP-07│活力修護日霜      │1,450 │ 240  │  34萬8,000元 │
├───┼─────────┼───┼───┼───────┤
│ EP-08│活力修護晚霜      │1,550 │ 240  │  37萬2,000元 │
├───┼─────────┼───┼───┼───────┤
│ LW-02│光采潔容霜        │ 950  │ 300  │  28萬5,000元 │
├───┼─────────┼───┼───┼───────┤
│ LW-04│光采美白露        │1,100 │ 300  │    33萬元    │
├───┼─────────┼───┼───┼───────┤
│ C-13 │蜂膠牙膏環保補充包│1,080 │  88  │  9萬5,040元  │
├───┼─────────┼───┼───┼───────┤
│      │    總金額        │      │      │  461萬40元   │
└───┴─────────┴───┴───┴───────┘